【裁判字號】    95,台上,2916
【裁判日期】    950525
【裁判案由】    違反毒品危害防制條例
【裁判全文】
最高法院刑事判決            九十五年度台上字第二九一六號
    上  訴  人  甲○○
                        號在.
                乙○○
                        在押.
上列上訴人等因違反毒品危害防制條例案件，不服台灣高等法院
高雄分院中華民國九十五年三月二十四日第二審判決（九十五年
度上訴字第四三號，起訴案號：台灣高雄地方法院檢察署九十四
年度偵字第八七三五號），提起上訴，本院判決如下：
    主  文
上訴駁回。
    理  由
按刑事訴訟法第三百七十七條規定，上訴於第三審法院，非以判
決違背法令為理由，不得為之。是提起第三審上訴，應以原判決
違背法令為理由，係屬法定要件。如果上訴理由書狀並未依據卷
內訴訟資料，具體指摘原判決不適用何種法則或如何適用不當，
或所指摘原判決違法情事，顯與法律規定得為第三審上訴理由之
違法情形，不相適合時，均應認其上訴為違背法律上之程式，予
以駁回。甲○○上訴意旨略稱：（一）原判決附表<下稱附表>一
記載民國九十四年四月十四日販入第三級毒品愷他命十七公克，
金額卻記載新台幣（下同）一萬八千元，換算每公克為一千零五
十八點八元，與事實及理由欄所認定販入價額一公克一千元不符
，有理由矛盾之違法。（二）原判決既認定上訴人於販入愷他命
後摻入杏仁粉及普拿疼等粉末，再加以分裝成每包一公克而販賣
，則販入之包數應較賣出之包數為少。然附表一所載販入包數經
統計為一百二十二包，而賣出包數為一百十一包（九十四年四月
十四日販售「大明」二十公克以二十包計），有認定事實前後矛
盾之違誤。（三）原判決認定上訴人係以販入愷他命摻入杏仁粉
及普拿疼等粉末，予以分裝成每包一公克，每包八百元至一千元
價格賣出，並據此認定上訴人販賣毒品所得為十一萬零七百元（
按其中與乙○○共同販賣毒品所得為九萬二千七百元），予以宣
告沒收，併諭知如不能沒收時以財產抵償之。然此販賣所得金額
有屬於杏仁粉及普拿疼，非屬販賣愷他命部分，該杏仁粉及普拿
疼既非違禁物，原判決一併認係販賣愷他命所得，依毒品危害防
制條例第十九條第一項為沒收之諭知，即有違誤。乙○○上訴意
旨略以：（一）未參與犯罪行為，但事後得到分紅者，並非不可
能。依扣案之帳冊縱可推知有分紅之情形，但此帳冊係甲○○販
賣毒品後所記載之行為情節，仍不能由「事後分紅」即可推測上
訴人「事前有共同投資」；況甲○○所從事之販入、分裝並出售
毒品之行為，遠較上訴人僅記載帳冊之行為來得多樣吃重且風險
較高，何以兩人係均分所得？原判決此部分認定，違背經驗法則
。（二）販賣所得係指賣出金額扣除販入成本之差額（即利潤）
，始符一般買賣之經驗法則，原判決未扣除成本即認定上訴人等
共同販賣毒品所得為九萬二千七百元，顯有違經驗法則。況上訴
人等均抗辯未收、欠帳之金額大於收入之金額，與帳冊中多有「
未收」「欠帳」之記載相符，可見甲○○販賣毒品尚未獲有利益
，更遑論上訴人有因記載帳冊而分得利益。原判決對此有利上訴
人之證據不予採納，亦未說明不採納之理由，有判決不備理由之
違背法令。（三）原判決謂「本錢支出1000（倫）」、「本錢支
出 500（修）」之意，並非出資，係以本錢支出購買愷他命所需
物品（例如販賣愷他命所需添加之杏仁粉、普拿疼等或其他物品
），並未說明其依據及理由，亦有判決不備理由之違法；又原判
決事實係認定販入愷他命、摻入杏仁粉及普拿疼後再賣出者為甲
○○，理由卻又以上開「本錢支出 1000 （倫）」、「本錢支出
500 （修）」之記載而謂上訴人亦曾出資購買杏仁粉及普拿疼等
物品來摻混，有判決理由矛盾之違法等語。
惟查：本件原判決撤銷第一審之科刑判決，改判仍論處上訴人等
以共同連續販賣第三級毒品罪刑，係以甲○○對於原判決事實欄
所載營利販賣愷他命之事實，已供認不諱；乙○○亦坦承販賣愷
他命之帳冊，係其自九十四年四月六日開始記載無訛；及依憑證
人許麗慧之證述，卷附高雄醫學大學附設中和紀念醫院九十四年
七月五日檢驗報告三件（附表二編號1、2所示之物，經鑑驗均含
有第三級毒品愷他命），扣案如附表二所示之愷他命八包（編號
1）、摻有愷他命之杏仁粉一包（編號2）、普拿疼粉末一包、夾
鏈帶一百七十八個、電子磅秤一台及販賣愷他命之帳冊一本等證
據資料，為論罪依據。並敘明（一）扣案之帳冊係由乙○○所記
載，帳冊內所載「修」是指乙○○，「褲子」是指愷他命（Ｋ他
命），已據證人甲○○證述甚詳，且為乙○○所是認。依帳冊所
載內容，係逐日詳實記錄販入、賣出愷他命數量、金額、對象、
收支、欠款及分紅等事項，應無故為虛偽不實記載之必要，所載
內容自具憑信性。堪認甲○○自九十四年四月六日起至同年月十
四日止共向「阿呆」販入十次愷他命，再摻入普拿疼及杏仁粉等
分裝後售與如附表一所載之「小嵐」、「大明」、「勇」等人，
該期間販賣毒品愷他命所得共計九萬二千七百元。（二）帳冊既
係乙○○親筆所記，則其對帳冊記載內容之意，自知之甚稔，難
認有何不解其意而胡亂記載之可能。依帳冊所載，上訴人等分紅
金額相同，其上所載「需賺金額」均等於上訴人等各自分紅合計
之總額，足認乙○○除負責記載販賣毒品之帳冊外，尚與甲○○
平分販賣毒品所得利益。乙○○所辯其記載分紅係甲○○之意，
但甲○○實未分紅云云，自難以採信。（三）依帳冊記載之內容
，如四月六日部分：「4/6本錢 20000元、支出5000、純5克、褲
洗 10 包」，係指本錢資金二萬元，支付五千元販入愷他命五公
克，加杏仁粉等分裝成十包；「本錢支出 500（倫）、本錢支出
5000（倫）」，係指本錢二萬元，支付五百元購買販賣愷他命所
須物品及支出本錢五千元購買愷他命之意；「出勇欠 2（1600）
、瘋欠2（2000）、勇欠2（1600）」，係指出售愷他命給綽號「
勇」之人二次各二包，每包八百元，共四包，合計三千二百元欠
款未收；販賣愷他命與「瘋」之人二包，每包一千元，共二千元
欠款未收之意；「收大明1000」指收到「大明」欠款一千元之意
；「4/6總結本錢15500」，係原本錢二萬元支付購買所需物品五
百元、支付購買愷他命五千元，收入「大明」一千元，結餘一萬
五千五百元之意。四月七日總結本錢一萬三千元，恰等於「4月6
日所餘本錢15,500（元）」加上「今日已收 4,000（元）」減去
「4月7日本錢共支出6,500（元）」。另上開本錢共支出6,500元
，恰等於「本錢支出5,000（元）買褲子」加「本錢支出500（修
）」加「本錢支出1,000（倫）」，顯見上開「本錢支出5,000買
褲子」之意，即係花五千元買愷他命，而「本錢支出1000（倫）
」、「本錢支出 500（修）」之意，並非出資，係以本錢支出購
買愷他命所需物品（如販賣愷他命所需添加之杏仁粉、普拿疼等
或其他物品）。另所載「褲子(1)」係表示四月六日開始記帳之日
起第一次買入之愷他命，褲子(2)係表示開始記帳後第二次買入之
愷他命，依此類推。至「褲子(1)需賺4000，本錢5000，褲子(1)分
紅修2000、倫2000」，則係第一次所購入之愷他命分裝成十包後
，共計售得九千元（前六包售得五千二百元，另四包售得三千八
百元），而本錢支出五千元，淨賺四千元，由上訴人等就上開販
賣愷他命淨賺金額四千元，各分得利益二千元之意；至販賣愷他
命所得則於每日流水帳記載「4/6今日已收1000」、「4/7今日已
收4000」（詳如附表一『當日收入金額』）。是帳冊上雖未明載
上訴人等就本錢二萬元各出資多少，且乙○○否認出資及分得紅
利，甲○○亦附和迴護乙○○之辯詞，致無法查知上訴人等各自
之出資金額，然依渠等「均分」販賣所得，堪認上訴人等係互約
出資，推由甲○○外出販入及賣出毒品，乙○○則負責於帳冊上
記載販入及賣出毒品愷他命之支出、數量、所得款、已收款、未
收款、交易對象等事項及其他相關事宜，彼此間自具有共同販賣
毒品之犯意聯絡及行為分擔。乙○○辯稱伊未共同出資，也無分
紅，未與甲○○共同販賣愷他命云云，為事後卸責之詞，不足採
信。（四）上訴人等於販入愷他命後再摻入杏仁粉及普拿疼粉末
以增加重量，加以分裝出售，重量雖同為一公克，但其內所含愷
他命量已減少、純度較低，從中賺取量差利益，顯有牟利意圖。
上訴人等就附表一販入金額共六萬三千元，而賣出收入金額計九
萬二千七百元，縱尚有未收、欠帳之金額，仍難謂無獲取利益，
是甲○○辯稱：因大部分購買者都欠款，販賣未獲利云云，自無
可取。所為論述與論理法則、經驗法則及證據法則皆無違背。查
原判決論處上訴人等共同連續販賣第三級毒品罪刑，係綜合上開
證據，本於推理作用，確認上訴人等係共同出資營利販入愷他命
，所得利潤均分，由甲○○以附表一之金額販入愷他命十次後，
再摻入其所購買杏仁粉及普拿疼等粉末，予以分裝再以每包八百
元至一千元售賣與附表一所示之買受人（計四十人次），乙○○
則負責將甲○○所販入賣出愷他命對象之支出、數量、所得、已
收款、未收款以及利潤分配事項載入帳冊等分工方式，以遂行犯
罪；並依帳冊記載之不同，憑以說明認定「本錢支出 5,000買褲
子」係支出本錢五千元購買愷他命，「本錢支出1000（倫）」、
「本錢支出 500（修）」係以上訴人等所出資之本錢，由甲○○
支出購買販賣愷他命所需添加之杏仁粉、普拿疼等或其他物品之
理由。均屬原審取捨證據及證據證明力判斷職權之合法行使，所
為判斷，尚無悖乎一般經驗法則，自不得指為違法。附表一關於
九十四年四月十四日以一萬八千元販入十七公克愷他命部分，與
事實欄所載係以一公克一千元販入，固略有不符，但此與認定上
訴人等營利販賣愷他命四十人次基本犯行之罪刑適用無關，於判
決結果顯然不生影響，自非適法之第三審上訴理由。至販入之愷
他命未必全數賣出，從而販入之包數與分裝後賣出之包數亦未必
較少，原判決此部分認定並無齟齬矛盾之處。按毒品危害防制條
例第十九條第一項規定「犯第四條至第九條、第十二條、第十三
條或第十四條第一項、第二項之罪者，其供犯罪所用或因犯罪所
得之財物沒收，如全部或一部不能沒收時，追徵其價額或以其財
產抵償之」，所稱「因犯罪所得之財物」，依法律文義上之文理
解釋，係指由犯罪所不法取得之財物。對於沒收犯罪所得應否扣
除犯罪行為人實行犯罪時所支出之成本或其他費用，於證券交易
法第一百七十一條第六項設有沒收規定，其立法理由五，謂「第
二項所稱犯罪所得，……，例如對於內線交易可以行為人買賣之
股數與消息公開後價格漲跌差異之幅度差額計算之」，固有採取
應扣除犯罪行為人成本之見解者。然毒品危害防制條例第十九條
第一項立法理由對此並未明示，已難比附援引，尤以毒品犯罪所
得收益之沒收、追徵或以財產抵償之目的，乃在於從經濟面切斷
毒品犯罪不法收益之循環，剝奪毒品犯罪之利益，以消除其主要
誘因與根源，具有濃厚的財產刑色彩，從立法目的而言，並無扣
除其購買毒品所支出之成本或其他費用之必要。且取得毒品所支
付之費用亦不具法律保護之價值，藉由毒品犯罪所得之利益則屬
違反公序良俗行為之所得，於刑事政策上尚非不得全部予以剝奪
，自無計算扣除犯罪所得之成本或其他支出費用，而單就所謂純
利益為沒收之理由。原判決以上訴人等販賣毒品愷他命所得，其
中甲○○自行販賣部分為一萬八千元，甲○○與乙○○共同販賣
部分係九萬二千七百元，適用毒品危害防制條例第十九條第一項
之規定，諭知上開犯罪所得沒收（甲○○十一萬零七百元、乙○
○九萬二千七百元），如全部或一部不能沒收時，以上訴人等之
財產抵償之（其中九萬二千七百元以甲○○與乙○○財產連帶抵
償），並無不合。上訴意旨指上開販賣毒品犯罪所得之沒收，應
扣除其販入毒品之成本，及購買用以摻雜毒品使用之杏仁粉及普
拿疼所支出之費用云云，自無足取。至其他上訴意旨無非係對原
審採證認事之職權行使，及原判決已調查明確並說明論駁之事項
，徒憑己意重為事實上之爭辯，核與法律規定得為第三審上訴理
由之違法情形，不相適合，均應認上訴人等之上訴為違背法律上
之程式，予以駁回。
據上論結，應依刑事訴訟法第三百九十五條前段，判決如主文。
中    華    民    國  九十五  年    五    月  二十五  日
                      最高法院刑事第七庭
                          審判長法官  呂  潮  澤
                                法官  吳  昆  仁
                                法官  孫  增  同
                                法官  趙  文  淵
                                法官  吳      燦
      本件正本證明與原本無異
                                      書  記  官
中    華    民    國  九十五  年    五    月   三十   日
                                                    Ｍ


司法院資訊處製作；財團法人民間司法改革基金會備份。
